【裁判字號】    97,家抗,3
【裁判日期】    970829
【裁判案由】    選任遺產管理人
【裁判全文】
臺灣宜蘭地方法院民事裁定               97年度家抗字第3號
抗  告  人  財政部國有財產局臺灣北區辦事處宜蘭分處
法定代理人  丁○○
相  對  人  臺灣銀行股份有限公司
法定代理人  己○○
代  理  人  戊○○
複代理人    甲○○
上列抗告人因聲請指定被繼承人丙○○之遺產管理人事件，對於
本院中華民國97年1月28日96年度財管字第16號所為裁定提起抗
告，本院合議庭裁定如下：
    主  文
抗告駁回。
抗告程序費用由抗告人負擔。
    理  由
一、相對人於原法院聲請意旨略以：被繼承人丙○○生前將其所
    有坐落宜蘭縣三星鄉○○段524地號土地、宜蘭縣三星鄉○
    ○段523建號建物（門牌號碼宜蘭縣三星鄉○○路137之25號
    ），設定本金最高限額抵押權新臺幣（下同）3,600,000元
    予聲請人，作為向相對人借款之擔保，而被繼承人丙○○分
    別向相對人借款金額2,000,000元、1,000,000元，嗣經清償
    後，尚積欠1,734,517元及872,242元（合計2,606,759元）
    ，暨自民國96年3月7日起之利息、違約金。然被繼承人丙○
    ○業於96年4月21日死亡，而其法定繼承人均拋棄繼承，是
    其繼承人處於有無不明之狀態，且經相對人通知相關親屬召
    開被繼承人丙○○之親屬會議選任遺產管理人，屆期均無人
    出席，無法經親屬會議選定被繼承人丙○○之遺產管理人，
    致相對人未能就被繼承人丙○○之遺產行使權利，爰依法聲
    請指定財政部國有財產局臺灣北區辦事處宜蘭分處擔任被繼
    承人丙○○之遺產管理人等語，並提出通知書暨中華郵政掛
    號郵件收件回執、戶籍謄本各5份、放款借據2份、利息暨違
    約金計算表、土地所有權狀、建物所有權狀、買賣契約書、
    土地登記第二類謄本1份、建物登記第二類謄本1份、透明房
    訊全文資料1份、房屋仲介資料各1份、建物照片4張為證。
二、原法院除審酌相對人所提上開證據外，並經依職權調取本院
    96年度繼字第116號拋棄繼承事件卷宗，確認相對人主張被
    繼承人丙○○於96年4月21日死亡，其法定繼承人皆已依法
    拋棄繼承之事實屬實。故本件繼承開始時，既有繼承人出面
    拋棄繼承，且法定繼承人均拋棄繼承權，其情形應與民法第
    1176條第6項「其次順序繼承人有無不明或第四順序之繼承
    人均拋棄其繼承權者」之構成要件相當，應準用無人承認繼
    承之規定，法院自有依利害關係人之聲請選任被繼承人之遺
    產管理人之必要。又被繼承人丙○○係於92年10月20日以4,
    360,000元購買上開土地及建物，且以本院94年至96年間拍
    賣宜蘭縣三星鄉○○路附近之房地價格，換算上開土地及建
    物之價值，亦高於聲請人之債權，此有買賣契約書、透明房
    訊全文資料、房屋仲介資料各1份、建物照片4張在卷可參，
    足認被繼承人丙○○所有土地及建物之遺產價值，顯然高於
    被繼承人對聲請人所負債務，即非遺債大於遺產而形同破產
    之情形，故客觀上尚無以國家資源管理對國庫毫無利益之財
    產，而須墊付無法歸墊之管理費用，造成公器淪為私用，損
    及全民利益，令國庫遭受利益侵害之情事存在。從而，抗告
    人既為職司國有財產之管理機關，因認國庫對被繼承人丙○
    ○之遺產仍具期待權，即被繼承人倘有賸餘之遺產即歸屬國
    庫，是選任抗告人擔任遺產管理人應有其實益。況抗告人就
    遺產管理之相關法律程序已甚熟稔，選任抗告人為遺產管理
    人應為最佳方案，亦不致於造成抗告人過重之業務負擔，故
    相對人聲請法院為被繼承人選任遺產管理人合於首開法條規
    定，應予准許。
三、抗告意旨略以：依司法院74年10月15日（74）院台廳一字第
    05786號函示：如無法選任遺產管理人者，因此類拋棄繼承
    事件，多屬遺債大於遺產，形同破產，盡量避免選任國有財
    產局為遺產管理人。本件被繼承人丙○○所遺之上開不動產
    ，其價值經本院審酌顯高於相對人之債權2,606,759元暨自
    96年3月7日起之利息、違約金。惟被繼承人丙○○之法定繼
    承人均已拋棄繼承，可見被繼承人丙○○應尚負有其他債務
    ，且負債應大於債權。從而，依上揭司法院函示所揭諸之遺
    債大於遺產，形同破產，國庫對此遺產已無期待利益，亦即
    無法依民法第1185條規定，將管理所得之剩餘歸屬國庫，則
    為免公務機關因管理上述遺產所先行墊付之費用，無法由遺
    產剩餘中取回歸墊，致有損全國納稅人民及國庫之利益，自
    不宜選任抗告人為其遺產管理人，故原審所為之裁定難稱允
    當，為此提出抗告，請求廢棄原裁定，另行選任其他可妥當
    處理系爭遺產之管理人。又被繼承人丙○○之全體繼承人雖
    均已拋棄繼承，但仍可擔任其遺產管理人，為免公器淪為逞
    私之具，實應另行選任其他可妥適處理之人擔任其遺產管理
    人等語。
四、按先順序繼承人均拋棄其繼承權時，由次順序之繼承人繼承
    。其次順序繼承人有無不明或第四順序之繼承人均拋棄其繼
    承權者，準用關於無人承認繼承之規定。繼承開始時，繼承
    人之有無不明者，由親屬會議於一個月內選定遺產管理人，
    並將繼承開始及選定遺產管理人之事由，向法院報明。無親
    屬會議或親屬會議未於前條所定期限內選定遺產管理人者，
    利害關係人或檢察官，得聲請法院選任遺產管理人，並由法
    院依前項規定為公示催告，民法第1176條第6項、第1177條
    、第1178條第2項分別定有明文。是繼承開始時，繼承人有
    無不明，而無親屬會議或親屬會議未於繼承開始時一個月內
    選定遺產管理人者，利害關係人即得聲請法院選任遺產管理
    人，並不以先行召集親屬會議為法院選任遺產管理人前置程
    序之必要。經查：
  (一)被繼承人丙○○生前以上述不動產設定抵押向相對人借款，
    尚有2,606,759元，暨自96年3月7日起之利息、違約金未清
    償，丙○○於96年4月21日死亡，其法定繼承人均已拋棄繼
    承或已死亡，亦無召開親屬會議之事實，業據相對人提出通
    知書暨中華郵政掛號郵件收件回執、戶籍謄本各5份、放款
    借據2份、利息暨違約金計算表、土地所有權狀、建物所有
    權狀、買賣契約書、土地登記第二類謄本、建物登記第二類
    謄本各1份、建物照片4張，並經本院調閱本院96年度繼字第
    116號拋棄繼承卷宗查核無誤，堪信為真。是丙○○之繼承
    人既均拋棄其繼承權，其親屬會議復未於繼承開時1個月內
    選定遺產管理人向法院報明，相對人為免因無人繼承遺產，
    致影響其權益，依上開規定聲請原法院選任丙○○之遺產管
    理人，即無不合。
  (二)被繼承人丙○○以所有宜蘭縣三星鄉○○段524地號土地、
    宜蘭縣三星鄉○○段523建號建物（門牌號碼宜蘭縣三星鄉
    ○○路137之25號）向相對人抵押借款，而相對人為有悠久
    歷史之金融機構，其為確保貸款債權得受完足之清償，必定
    經過精算、評估後，始同意上述抵押權所擔保之權利總金額
    上限為3,600,000元，堪認被繼承人所有之上開不動產於交
    易市場上應有3,600,000元之價值。再被繼承人丙○○係於9
    2年10月20日以4,360,000元購買上開土地及建物，且以本院
    94年至96年間拍賣宜蘭縣三星鄉○○路附近之房地價格，換
    算上開土地及建物之價值，亦高於相對人之債權，此有買賣
    契約書、透明房訊全文資料、房屋仲介資料各1份、建物照
    片4張附卷可參，足見被繼承人丙○○上開土地及建物之遺
    產價值，顯然高於被繼承人對相對人所負債務，即非遺債大
    於遺產而形同破產之情形，故客觀上尚無以國家資源管理對
    國庫毫無利益之財產，而須墊付無法歸墊之管理費用，造成
    公器淪為私用，損及全民利益，令國庫遭受利益侵害之情事
    存在。另被繼承人丙○○就金融機構除相對人外，查無其他
    債務之事實，業據相對人提出財團法人金融聯合徵信中心之
    資料附卷足考。另抗告人及相對人迄均未查得被繼承人尚有
    其他負債，堪認被繼承人遺產應大於遺債，抗告人所稱被繼
    承人丙○○之法定繼承人均已拋棄繼承，可見被繼承人丙○
    ○應尚負有其他債務，且負債應大於債權云云，尚屬無據。
  (三)被繼承人丙○○生前住宜蘭縣三星鄉○○路137之25號，為
    單獨生活戶，與母乙○○○、妹李慧娟、李慧君、李慧瑾、
    李慧萍等5人之住所不同，有前述戶籍謄本在卷可參，則其
    等既未與被繼承人丙○○同住，對被繼承人丙○○之財務況
    狀自未必知悉，且其等均已拋棄繼承，已無利害關係，如選
    定其等擔任遺產管理人，難期其等將來執行職務能克盡職守
    、公正客觀，以善盡管理人之職務，自不宜選定其等為遺產
    管理人。
  (四)無人承認繼承之遺產，於清償債權並交付遺贈物後，如有賸
    餘，應歸屬國庫；又非公用財產，以國有財產局為管理機關
    。民法第1185條、國有財產法第12條分別定有明文。抗告人
    依法係非公用財產之管理機關，備有財產管理之專才，並具
    相當之公信力，雖其經費支出屬國家資源，但保護無人繼承
    財產之債權人之權利，亦屬政府之義務。本件被繼承人丙○
    ○之遺產應足以清償所欠相對人之債務，已如前述，則本件
    非僅不生抗告人代管遺產所墊付之費用及管理報酬無法獲償
    之問題，且將有餘款可解歸國庫，是本件與司法院74年10月
    15日（74）院臺廳民一字第05786號函示係就遺債大於遺產
    之情形不同，自無援用該函示之必要。況該函示僅謂儘量避
    免選任抗告人為遺產管理人，並非謂不得選任其為遺產管理
    人，此無非著眼於國有財產之考量，僅屬建議之性質，對法
    院並無拘束力。原裁定選任具有管理專才及公信力之抗告人
    為被繼承人丙○○之遺產管理人，符合公、私兩益，洵屬允
    當，抗告意旨指摘原裁定不當，求為廢棄，為無理由，應予
    駁回。
五、據上論結，本件抗告為無理由，依非訟事件法第21條第2項
    、民事訴訟法第78條，裁定如主文。
中    華    民    國    97    年    8     月    29    日
                  民事庭  審判長法  官  楊麗秋
                                法  官  林翠華
                                法  官  張育彰
以上正本證明與原本無異。
本裁定除適用法規顯有錯誤為理由，並經本院許可外，不行再抗
告。如提起再抗告，應於收受送達後10日內向本院提出再抗告狀
，並繳納再抗告費新臺幣1,000元。
中    華    民    國    97    年    9     月    2     日
                                書記官  藍友隆


司法院資訊處製作；財團法人民間司法改革基金會備份。
